【裁判字號】    98,簡上,70
【裁判日期】    980727
【裁判案由】    債務人異議之訴等
【裁判全文】
臺灣士林地方法院民事判決              98年度簡上字第70號
上  訴  人    甲○○○○○○
兼法定代理人  乙○○
被 上訴 人    華南商業銀行股份有限公司
法定代理人    丁○○
訴訟代理人    丙○○
上列當事人間債務人異議之訴等事件，上訴人對於中華民國98年
3 月6 日本院士林簡易庭98年度士簡字第328 號第一審判決提起
上訴，本院於98年6 月29日言詞辯論終結，判決如下：
    主  文
上訴駁回。
第二審訴訟費用由上訴人負擔。
    事實及理由
一、上訴人主張︰上訴人乙○○（以下逕稱其姓名）約自民國94
    年間起，擔任上訴人甲○○○○○○（以下逕稱寺院名稱，
    與乙○○合稱上訴人）之住持，依寺院制度，乙○○名義之
    財產應歸屬為甲○○○○○○所有。因乙○○為甲○○○○
    ○○之負責人，故雙方並事先言明，乙○○原於中華郵政股
    份有限公司淡水竹圍郵局（下稱淡水竹圍郵局）所開立第02
    0305號帳戶（下稱系爭帳戶），即歸由甲○○○○○○使用
    。甲○○○○○○因辦理法會、收取信徒捐獻之款項，均存
    入系爭帳戶之內，是以系爭帳戶內之款項，應屬甲○○○○
    ○○所有，並非乙○○個人所有。詎被上訴人竟以其對乙○
    ○個人之債權，聲請本院以97年度執字第38069 號執行事件
    ，於97年10月間核發執行命令扣押系爭帳戶內之存款新臺幣
    （下同）33萬6,048 元（下稱系爭款項，已扣除被上訴人之
    後返還部分），並收取在案。惟系爭款項係屬甲○○○○○
    ○所有，因被上訴人聲請強制執行，已使甲○○○○○○之
    權益受損，無法正常運作。經多次說明及溝通，被上訴人仍
    拒不返還系爭款項。為此提起本訴，請求被上訴人返還系爭
    款項，及自98年2 月11日（即起訴狀繕本送達被上訴人翌日
    ）起至清償止，按年息百分之5 計算之利息等語。
二、被上訴人則以︰系爭帳戶為乙○○個人名義，並非甲○○○
    ○○○名義，系爭帳戶內之存款應屬乙○○所有，伊為乙○
    ○之債權人，自得依法聲請強制執行。且系爭帳戶內經執行
    扣得之款項，其中少部分屬於乙○○敬老年金之餘額，伊已
    經返還乙○○。上訴人無權請求返還系爭款項等語，資為抗
    辯。
三、原審對於上訴人之請求，判決其全部敗訴。上訴人全部聲明
    不服，提起上訴，並聲明：（一）原判決廢棄。（二）被上
    訴人應給付上訴人33萬6,048 元，及自98年2 月11日起至清
    償日止，按年息百分之5 計算之利息。被上訴人則聲明求為
    判決駁回上訴。
四、經核︰
（一）被上訴人前以本院木96執貴5159字第0970328429號債權憑
      證為執行名義，聲請本院就乙○○對淡水竹圍郵局之存款
      債權予以強制執行，請求執行金額為189 萬3,341 元暨利
      息、違約金。經本院於97年8 月26日核發士院木97執貴字
      第38069 號執行命令，於97年8 月29日扣押乙○○名義對
      於淡水竹圍郵局系爭帳戶之存款債權計35萬7,562 元（下
      稱系爭扣押存款債權）。嗣經本院於97年10月2 日核發士
      院木97執貴字第38069 號執行命令，准許被上訴人收取在
      案。
（二）被上訴人於97年11月4 日將其所收取系爭扣押存款債權，
      其中屬於敬老年金餘額部分2 萬1,514 元，郵寄返還乙○
      ○（於97年11月7 日收受），被上訴人實際收取受償金額
      計33萬6,048 元（即系爭款項）。
（三）乙○○為甲○○○○○○之負責人，甲○○○○○○於94
      年9 月1 日經臺北縣政府核發臺北縣寺廟登記證在案。
      以上各項，有被上訴人提出之債權憑證、民事執行處通知
      、淡水竹圍郵局陳報扣押存款金額或聲明異議狀、被上訴
      人97年11月4 日淡放字第09700423號函、掛號郵件收件回
      執等影本存卷，以及上訴人所提出臺北縣寺廟登記證影本
      、系爭帳戶之存摺等可稽；並經本院調閱97年度執字第38
      069號強制執行卷宗查明無訛，均堪信為真實。
五、爭點之論述︰
    本件上訴人主張︰系爭款項應為甲○○○○○○所有，被上
    訴人不得聲請強制執行，乃請求被上訴人返還其已收取受償
    之系爭款項等情。被上訴人則否認系爭款項為甲○○○○○
    ○所有，並以前揭情詞置辯。是本件所應審酌之爭點應在於
    ︰系爭扣押存款債權於法律上應屬何人之財產？甲○○○○
    ○○有無排除強制執行程序之權利？上訴人得否請求被上訴
    人返還系爭款項？
    茲論述如下︰
（一）系爭扣押存款債權於法律上應屬乙○○之財產，並非甲○
      ○○○○○所有，乙○○與甲○○○○○○之內部約定，
      無從排除被上訴人聲請強制執行之權利︰
      按強制執行法第三人異議之訴之要件，須第三人就執行標
      的物有足以排除強制執行之權利，且應於強制執行程序終
      結前，始得向執行法院對債權人提起異議之訴。所謂足以
      排除強制執行之權利，乃指所有權以及其他足以阻止讓與
      或交付之權利而言，諸如所有權、典權、質權、留置權等
      等。次按寄託物為代替物時，如約定寄託物之所有權移轉
      於受寄人，並由受寄人以種類、品質、數量相同之物返還
      者，為消費寄託。寄託物為金錢時，推定其為消費寄託。
      民法第602 條第1 項前段、第603 條定有明文。存款戶於
      金融機構開設儲蓄存款帳戶，二者間即成立消費寄託關係
      ，依前揭規定，其金錢於交付該金融機構時，所有權即已
      移轉為該金融機構所有，存款戶僅得請求返還同數額之金
      錢（最高法院55年臺上字第3018號判例、85年臺上字第21
      31判決要旨參考）。易言之，存款戶對於金融機構僅有寄
      託物返還請求權，對於寄託之金錢並無所有權。本件於淡
      水竹圍郵局開立系爭帳戶者係乙○○，為上訴人所不爭執
      ，則與淡水竹圍郵局成立消費寄託關係者，自為該法律關
      係之名義人乙○○。姑不論乙○○就系爭帳戶內之存款，
      僅有寄託物返還請求權，並無所有權，本非屬於得以排除
      強制執行之權利。況且，基於系爭帳戶對於淡水郵局之系
      爭扣押存款債權，法律上亦屬乙○○之財產，並非五福佛
      山承願寺之財產。縱乙○○與甲○○○○○○另有內部約
      定，其效力亦不及於第三人。而被上訴人既為乙○○之債
      權人，其自得聲請強制執行包含系爭扣押存款債權在內、
      屬於乙○○之所有財產，甲○○○○○○亦無從執其與乙
      ○○之內部約定，排除被上訴人聲請強制執行之權利。
（二）上訴人不得請求被上訴人返還系爭款項︰
      承上所述，系爭扣押存款債權係屬乙○○之財產，被上訴
      人為乙○○之債權人，自得聲請強制執行，並收取受償系
      爭款項，上訴人均無權排除之。且上訴人均非系爭款項之
      所有權人，其請求被上訴人返還系爭款項，顯無任何法律
      依據，自無從准許。
六、從而，上訴人主張系爭款項應屬甲○○○○○○所有，而請
    求被上訴人給付33萬6,048 元，及自98年2 月11日起至清償
    日止，按年息百分之5 計算之利息，為無理由，應予駁回。
    原審為上訴人敗訴之判決，核無不合。上訴論旨指摘原判決
    不當，求予廢棄改判，為無理由，應予駁回上訴。
七、本件判決基礎已臻明確，兩造其餘攻擊防禦方法及訴訟資料
    ，經本院斟酌後，認與判決結果不生影響，爰無逐一論述之
    必要，併此敘明。
八、據上論結，本件上訴為無理由，依民事訴訟法第436 條之1
    第3 項、第449 條第1 項、第78條、第85條第1 項前段，判
    決如主文。
中    華    民    國    98    年    7     月    27    日
                  民事第三庭  審判長法  官  鍾任賜
                                    法  官  林尚諭
                                    法  官  施月燿
以上正本證明與原本無異。
本件判決不得上訴。
中    華    民    國    98    年    7     月    28    日
                                    書記官  于耀文


司法院資訊處製作；財團法人民間司法改革基金會備份。
